【裁判字號】    98,重訴,2
【裁判日期】    990121
【裁判案由】    詐欺
【裁判全文】
臺灣臺北地方法院刑事判決               98年度重訴字第2號
公  訴  人  臺灣臺南地方法院檢察署檢察官
被      告  甲○○
            戊○○
上列被告等因詐欺案件，經檢察官提起公訴（臺灣臺南地方法院
檢察署96年度偵字第1859號、第7488號），經臺灣臺南地方法院
以管轄錯誤為由，移送本院審理，本院判決如下：
    主  文
甲○○幫助意圖為自己不法之所有，以詐術使人將本人之物交付
，處有期徒刑捌月，減為有期徒刑肆月，如易科罰金以銀元參佰
元即新臺幣玖佰元折算壹日。
戊○○無罪。
    事  實
一、甲○○於94年間係「致中會計師事務所」之外勤工商業務人
    員，緣於民國94年間，戊○○（本院另諭知無罪，詳見下述
    ）、丙○○等人為經營洗髮精、沐浴乳等之進口、銷售業務
    ，集資於94年5 月19日設立椰思益企業股份有限公司（下稱
    椰思益公司，址設臺北市○○○路575 號8 樓之19），由王
    俊火擔任總經理，復因王俊火推介丁○（另經臺灣士林地方
    法院判處犯詐欺罪，經減刑後，定應執行有期徒刑5 月確定
    在案）在大陸地區有人脈，能有助於業務推廣，乃由未實際
    出資之丁○擔任負責人。丁○於94年6 月2 日並以椰思益公
    司負責人之名義向臺灣中小企業銀行烏日分行申請開立支票
    存款帳戶，並領得100 張之支票使用，嗣由王俊火保管。惟
    椰思益公司其後向稅捐機關申領發票，稅捐機關至椰思益公
    司設址查看，適無人在場，認定係椰思益公司係虛設行號，
    而不准椰思益公司領取發票使用，復因公司業務推展不易，
    上開領取之100 張支票，僅有簽發1 紙以支付貨款，丙○○
    及丁○遂於94年8 月30日申請辦理椰思益公司之解散登記，
    並於94年9 月2 日經臺北市政府回函核准。甲○○經友人介
    紹認識戊○○，甲○○有意承接椰思益公司，戊○○、甲○○遂於94年9 月9 日書立「讓渡書」，由甲○○受讓已解散
    之椰思益公司的進貨及相關資產，甲○○並於同日與戊○○
    、丙○○共同驅車前往椰思益公司設於臺中縣烏日鄉之倉庫
    查看，並與丁○、王俊火相約在該倉庫會面，甲○○遂與丁○結識，王俊火在該倉庫將椰思益公司上開剩餘之99紙支票
    、印鑑章及相關文件交出，由丙○○持有，甲○○、戊○○
    、丙○○復一同乘車返回臺北，然甲○○因察覺戊○○與王
    俊火等人間有債務糾紛，乃表示不願再承接椰思益公司，並
    即撕毀該「讓渡書」，上開99紙支票、印鑑章即由丙○○繼
    續保管。惟丁○因不甘損失，於94年9 月中旬，復自行再與
    甲○○聯絡，希望就已解散之椰思益公司能再獲取利益，甲○○明知椰思益公司業經解散，已未再營運，該公司不可能
    再自行承擔上開99紙支票之支付，並已預見前揭99紙支票若
    為他人使用，足以幫助他人從事詐欺等不法犯行，竟基於幫
    助他人詐欺取財之不確定故意，先由甲○○電話聯絡，商定
    由自稱「林進順」之成年人乙○○（未據起訴）以新臺幣（
    下同）3 萬元之代價取得椰思益公司上開99紙支票及印鑑章
    ，丁○即向丙○○拿取上開99紙支票及印鑑章，丁○及乙○○復經由甲○○聯絡，於94年9 月20日相約在臺北火車站附
    近之某咖啡廳見面，由乙○○交付「詠發餘實業有限公司」
    （下稱詠發餘公司）為發票人，票面金額3 萬元之支票，以
    及以「徐至祥」名義書立之切結書及「徐至祥」身分證影本
    予丁○，丁○則交付椰思益公司上開99紙支票及印鑑章予周
    文槍。嗣後周文槍再將此等支票（即俗稱之「芭樂票」）轉
    讓他人，不詳姓名之若干成年人即於94年9 月20日至94年10
    月17日之間依此等支票從事詐騙行為（甲○○幫助詐欺行為
    亦至此時完成）。椰思益公司上開支票帳戶自94年10月17日
    起即大量退票，並於94年11月25日而被列為拒絕往來戶，總
    計退票張數54張，退票金額達16,162,242元。
二、案經法務部調查局臺南調查站報請臺灣臺南地方法院檢察署
    檢察官偵查起訴。
    理  由
壹、證據能力部分：按被告以外之人於審判外之言詞或書面陳述
    ，除法律有規定者外，不得作為證據，刑事訴訟法第159 條
    第1 項固定有明文。惟被告以外之人於審判外之陳述，雖不
    符合同法第159 條之1 至第159 條之4 之規定，而經當事人
    於審判程序同意作為證據，法院審酌該言詞陳述或書面陳述
    作成時之情況，認為適當者，亦得為證據；又當事人、代理
    人或辯護人於法院調查證據時，知有第159 條第1 項不得為
    證據之情形，而未於言詞辯論終結前聲明異議者，視為有前
    項之同意，刑事訴訟法第159 條之5 定有明文。經查，本案
    據以認定事實之下列證據，部分屬於審判外之陳述，惟檢察
    官、被告甲○○、戊○○於本院審理時，就各該證據均表示
    對其證據能力無意見，並均同意作為本件證據，且迄本件言
    詞辯論終結前均未聲明異議（分見本院卷(一)第95頁、卷(二)第
    59頁），本院審酌該等陳述作成時之狀況，均無顯不可信之
    情事，認均具證據能力，得作為本件認定事實之證據。
貳、有罪部分：
一、訊據被告甲○○固然供承其介紹丁○與自稱「林進順」之乙○○見面，且由乙○○交付以詠發餘公司為發票人，票面金
    額3 萬元之支票，以及以「徐至祥」名義書立之切結書及「
    徐至祥」身分證影本予丁○，丁○則交付椰思益公司上開99
    紙支票及印鑑章予周文槍等事實，惟矢口否認有何幫助詐欺
    之犯行，辯稱：伊不知道上開99紙支票交予乙○○後，為何
    會大量跳票，乙○○交付之切結書上已載明「使用者應保證
    本人票信良好，並負全部之法律責任」等語，伊認為該等支
    票會被正當使用云云。經查：
  (一)戊○○、丙○○等人於94年5 月19日設立椰思益公司，並推
    由丁○擔任負責人，丁○於94年6 月2 日以椰思益公司負責
    人之名義向臺灣中小企業銀行烏日分行申請開立支票存款帳
    戶，並領得100 張之支票使用，其中僅使用1 紙支付貨款，
    嗣後該公司因無法領取支票使用，丙○○及丁○於94年8 月
    30日申請辦理椰思益公司之解散登記，並於94年9 月2 日經
    臺北市政府回函核准等情，分據證人丁○、王俊火於調查局
    詢問時，以及證人丙○○於本院審理時證述明確（分見法務
    部調查局臺南縣調查站卷第119-120 頁、第93-94 頁，本院
    卷(二)第55頁），並有椰思益公司登記資料、臺灣中小企銀烏
    日分行函及檢送之開戶申請暨約定書（分見本院卷(一)第165-
    173 頁，法務部調查局臺南縣調查站卷第368-369 頁），應
    可認定。
  (二)被告甲○○與戊○○於94年9 月9 日先行書立「讓渡書」，
    由被告甲○○受讓已解散之椰思益公司的進貨及相關資產，
    甲○○並於同日與戊○○、丙○○等人共同前往設於臺中縣
    烏日鄉之倉庫查看，王俊火在該倉庫並將椰思益公司剩餘之
    99紙支票、印章及相關文件交出，由丙○○持有，嗣甲○○
    因察覺戊○○與王俊火等人間有債務糾紛，乃表示不願再承
    接椰思益公司，並即撕毀該「讓渡書」，上開99紙支票、印
    章即由丙○○繼續保管等情，則據被告甲○○於調查局詢問
    、本院審理時所供承（分見法務部調查局臺南縣調查站卷第
    90-91 頁、本院卷(二)第57頁反面）。而被告甲○○與戊○○
    於94年9 月9 日曾先行書立「讓渡書」之情，則據證人丁○
    、王俊火於調查局詢問時證述明確（見法務部調查局臺南縣
    調查站卷第121 、95頁）。惟書立該「讓渡書」後，椰思益
    公司99紙支票及印鑑章仍由丙○○繼續保管之事實，則為證
    人丙○○於本院審理時證述明確（見本院卷(二)第55頁反面）
    ，故此等事實，亦應可認定。
  (三)於被告甲○○撕毀上揭「讓渡書」後，丁○復自行再與被告
    甲○○聯絡，希望就已解散之椰思益公司能再獲取利益，即
    先由被告甲○○以電話聯絡，商定由自稱「林進順」之乙○○以3 萬元之代價取得椰思益公司上開99紙支票及印鑑章，
    丁○及乙○○復經由甲○○聯絡，於94年9 月20日相約在臺
    北火車站附近之某咖啡廳見面，由乙○○交付詠發餘公司為
    發票人，票面金額3 萬元之支票，以及以「徐至祥」名義書
    立之切結書及「徐至祥」身分證影本予丁○，丁○則交付椰
    思益公司上開99紙支票及印鑑章予周文槍等事實，亦為被告
    甲○○於調查局詢問、本院審理時所供承（分見法務部調查
    局臺南縣調查站卷第91頁、本院卷(一)第93-94 頁、卷(二)第53
    -58 頁），並有被告甲○○提出「徐至祥」名義書立，日期
    為94年9 月20日之切結書及「徐至祥」身分證影本在卷可佐
    （見本院卷(二)第36-64 頁）。另上開99紙支票及印鑑章原由
    丙○○保管，其後係丁○向丙○○拿取之事實，亦據證人丙○○於本院審理時證述甚明（見本院卷(二)第55、57頁），且
    證人丁○於偵查中亦證稱就上開99紙支票及印鑑章確有取得
    3 萬元之代價（見臺灣臺南地方法院檢察署96年度偵字第
    1859號卷第336 頁），故此等事實，足堪認定。雖然證人乙○○於本院審理時證稱其未曾聽聞椰思益公司，亦未曾交付
    上揭詠發餘公司為發票人之支票、切結書及「徐至祥」身分
    證影本予丁○，也未取得椰思益公司上開99紙支票及印鑑章
    云云，但坦承曾使用「林進順」這個名字，並有使用「詠發
    餘公司」之支票（均見本院卷(二)第53-54 頁），參諸上揭事
    證，證人乙○○否認取得上揭99紙支票及印鑑章之證述並不
    可採。
  (四)被告甲○○雖否認幫助詐欺之犯行，復以前揭情詞置辯，惟
    被告甲○○於本院審理時既已供承其介紹丁○與自稱「林進
    順」之乙○○見面時，已明知椰思益公司業經辦理解散，且
    殘餘的就是這些支票（見本院卷(一)第93-94 頁），則被告甲○○顯然知悉椰思益公司已不可能再自行承擔上開99紙支票
    之支付，若為他人使用，足以幫助他人從事詐欺等不法犯行
    。再者，自稱「林進順」之乙○○雖然有交付以「徐至祥」
    名義書立之切結書及「徐至祥」身分證影本予丁○，且前揭
    「切結書」上有「使用者應保證本人票信良好，並負全部之
    法律責任」之字句，但本院認為自稱「林進順」之周文槍若
    確實有意合法使用該等支票，又為何不自行在該「切結書」
    上簽名負責？而所謂「徐至祥」之人根本未曾實際出面，被
    告甲○○又如何能夠片面信任上開「切結書」之字句？且被
    告甲○○對於「林進順」、「徐至祥」之職業、資力、取得
    上揭支票之原因等詳情均不知悉，也未查證，實無任何信任
    之基礎，又怎麼可能僅以該「切結書」即謂可以確保上開支
    票會合法使用？被告甲○○在此等情形下，仍介紹丁○將上
    開99紙支票及印鑑章交付予自稱「林進順」之乙○○，應可
    認定其係基於幫助他人詐欺取財之不確定故意為之，被告甲○○上開所辯，並不足採。
  (五)椰思益公司上開支票帳戶自94年10月17日起即大量退票，並
    於94年11月25日而被列為拒絕往來戶，總計退票張數54張，
    退票金額達16,162,242元等情，有椰思益公司票據信用連結
    作業資料在卷可稽（見本院卷(二)第38-39 頁）。雖然依此等
    票據信用資料，椰思益公司支票帳戶至97年12月31日仍有被
    退票，然依一般常情而論，不詳姓名之人持椰思益公司支票
    行騙，在交易前，被害人應先會向銀行方面照會該支票帳戶
    有無退票紀錄，故至椰思益公司支票帳戶94年10月17日大量
    退票後，詐騙之人應即不能再持椰思益公司支票行騙，故應
    認定被告甲○○係幫助不詳姓名之若干成年人，於94年9 月
    20日至94年10月17日之間從事詐騙行為。
  (六)綜上，本件事證明確，被告甲○○犯行堪以認定，應予依法
    論科。
二、論罪科刑部分：
  (一)被告甲○○行為後，刑法業於94年2 月2 日修正公布部分條
    文，並自95年7 月1 日施行。依修正後刑法第2 條第1 項規
    定：「行為後法律有變更者，適用行為時之法律。但行為後
    之法律有利於行為人者，適用最有利於行為人之法律。」，
    此條規定與刑法第1 條罪刑法定主義契合，係規範行為後法
    律變更所生新舊法律比較適用之準據，是刑法第2 條本身雖
    經修正，尚無比較新舊法之問題，應一律適用裁判時之現行
    刑法第2 條，以決定適用之刑罰法律。又本次修正涵蓋之範
    圍甚廣，故比較新舊法時，應就罪刑有關之共犯、牽連犯、
    連續犯、有無累犯加重、自首減輕暨其他法定加減原因與加
    減例等一切情形，綜其全部罪刑之結果而為比較（最高法院
    95 年5月23日95年第8 次刑庭會議決議可資參照）。經查：
    1.修正前刑法第33條第5 款規定「罰金：（銀元）一元以上
      。」，復依廢止前罰金罰鍰提高標準條例第1 條前段規定
      提高為10倍，折算新臺幣為30元；修正後刑法第33條第5
      款規定「罰金：新臺幣一千元以上，以百元計算之。」；
      次查，刑法分則各條文所定之罰金刑，其幣別原為「銀元
      」，又倘非屬72年6 月26日至94年1 月7 日間新增或修正
      之條文，所定罰金數額並依廢止前罰金罰鍰提高標準條例
      第1 條前段規定提高為10倍，惟依95年6 月14日修正公布
      、同年7 月1 日施行之中華民國刑法施行法第1 條之1 ：
      「中華民國九十四年一月七日刑法修正施行後，刑法分則
      編所定罰金之貨幣單位為新臺幣。九十四年一月七日刑法
      修正時，刑法分則編未修正之條文定有罰金者，自九十四
      年一月七日刑法修正施行後，就其所定數額提高為三十倍
      。但七十二年六月二十六日至九十四年一月七日新增或修
      正之條文，就其所定數額提高為三倍。」，現行刑法中，
      有關於罰金刑之計算單位及其最低度刑之規定已有修正，
      自屬法律變更。
    2.就罰金刑之加減例，修正前刑法第68條規定「拘役或罰金
      加減者，僅加減其最高度」，修正後刑法第67條則規定「
      有期徒刑或罰金加減者，其最高度及最低度同加減之」，
      並刪除第68條有關罰金刑加減之規定，進言之，經修正後
      ，罰金之最低度刑亦在加減之列。
    3.是經綜合適用修正前、後之罪、刑相關規定予以比較，修
      正後之規定顯非較修正前之規定對被告甲○○有利，依現
      行即修正後刑法第2 條第1 項前段規定，此部分自應整體
      適用修正前刑法之有關規定，合先敘明。
    4.關於刑法第30條修正前之規定為：「幫助他人犯罪者，為
      從犯。雖他人不知幫助之情者，亦同。從犯之處罰，得按
      正犯之刑減輕之。」，現行刑法之規定則為：「幫助他人
      實行犯罪行為者，為幫助犯。雖他人不知幫助之情者，亦
      同。幫助犯之處罰，得按正犯之刑減輕之。」，揆諸本條
      之規定，僅係將「從犯」修正為「幫助犯」，並明示幫助
      犯之成立，應以被幫助者著手犯罪之實行，且具備違法性
      為必要，至於被幫助者是否具有有責性，則不影響幫助犯
      之成立，而幫助犯之刑仍維持依正犯之刑減輕之效果，此
      有修正理由可資參照。是此部分之修正，無關成立幫助犯
      內容之實質變更，非屬科刑規範事項之變更，自非法律之
      變更，本無新舊法比較之問題，惟依最高法院97年度第2
      次刑事庭會議決議意旨，基於整體適用法律，仍應適用被
      告行為時法。
  (二)按幫助犯之成立，主觀上行為人須有幫助故意，客觀上須有
    幫助行為，意即須對於犯罪與正犯有共同之認識，而以幫助
    之意思，對於正犯資以助力，且未參與實施犯罪之行為者而
    言（最高法院75年度臺上字第1509號、88年度臺上字第1270
    號判決意旨參照）。復按明知為「芭樂票」（即自始即無兌
    現可能性之支票）而仍購買使用者，則係著眼於支票可以作
    為支付工具，卻無須立即兌現之特性，藉以與人進行交易而
    詐取財物或利益。則於「芭樂票」運作模式中，實際施用詐
    術，使人陷於錯誤而給付財物、利益者，乃購買「芭樂票」
    使用之人，至於提供「芭樂票」之人，以及媒介「芭樂票」
    交易之人，實際上均未參與上述詐欺之構成要件行為，而僅
    基於幫助之犯意提供詐欺工具。
  (三)查被告甲○○前揭媒介丁○將上開椰思益公司99紙支票及印
    鑑章交付予自稱「林進順」之乙○○的行為，使該等支票淪
    為購買者實施詐欺取財犯罪之工具，對於詐欺罪正犯之犯罪
    有所助力，且其媒介「芭樂票」交易之行為，乃刑法詐欺罪
    構成要件以外之行為，故核被告甲○○所為係犯刑法第339
    條第1 項、修正前刑法第30條第1 項之詐欺取財罪之幫助犯
    。被告甲○○係幫助他人犯罪，為從犯，應依修正前刑法第
    30條第2 項規定，減輕其刑，罰金刑部分且僅減其最高度。
    公訴意旨認被告甲○○係詐欺之共同正犯（見起訴書第21頁
    ），雖有未洽，惟因刑事訴訟法第300 條所謂變更法條，係
    指罪名之變更而言，若僅行為態樣有正犯、幫助犯之分，即
    無庸引用刑事訴訟法第300 條變更檢察官起訴之法條，此與
    最高法院30年上字第1574號判例所指「檢察官以教唆犯起訴
    ，而法院認為正犯或從犯者，即應變更檢察官所引適用法條
    」之情形，尚屬有別（最高法院96年度臺上字第2061號判決
    意旨參照），故此部分尚毋庸變更起訴法條。
  (四)爰審酌被告甲○○犯罪動機、手段、智識程度、其媒介「芭
    樂票」之交易，助長詐騙財產犯罪之風氣，並易造成許多無
    辜民眾受騙而受有金錢損失，為當今社會詐財事件發生根源
    之一，以及被告甲○○於本院審理時雖否認犯行，然坦認大
    部分之事實、參與犯罪情節尚屬次要角色，且並無事證可以
    認定其本身就上開犯行有獲取利益等一切情況，量處如主文
    所示之刑。再本案被告甲○○之犯罪時間在96年4 月24日以
    前，經核並無中華民國九十六年罪犯減刑條例第3 條所定不
    予減刑之情形，應依該條例第2 條第1 項第3 款之規定予以
    減刑。
  (五)被告甲○○行為時之刑法第41條第1 項前段規定：「犯最重
    本刑為5 年以下有期徒刑以下之刑之罪，而受6 個月以下有
    期徒刑或拘役之宣告，因身體、教育、職業或家庭之關係或
    其他正當事由，執行顯有困難者，得以1 元以上3 元以下折
    算一日，易科罰金。」，又被告行為時之易科罰金折算標準
    ，依廢止前罰金罰鍰提高標準條例第2 條前段規定，就其原
    定數額提高為100 倍折算1 日，則本件被告行為時之易科罰
    金折算標準，最多應以銀元300 元折算1 日，經折算為新臺
    幣後，最多應以新臺幣900 元折算1 日。惟95年7 月1 日修
    正公布施行之刑法第41條第1 項前段規定：「犯最重本刑為
    5 年以下有期徒刑以下之刑之罪，而受6 個月以下有期徒刑
    或拘役之宣告，得以新臺幣一千元、二千元或三千元折算一
    日，易科罰金。」，比較修正前後之易科罰金折算標準，以
    95年7 月1 日修正公布施行前之規定，較有利於被告甲○○
    ，則應依刑法第2 條第1 項前段規定，適用修正前之刑法第
    41條第1 項前段及廢止前罰金罰鍰提高標準條例第2 條之規
    定，定其折算標準（最高法院96年臺非字第58號判決意旨參
    照），本院依此諭知減得之刑易科罰金之折算標準。
參、無罪部分：
一、公訴意旨略以：被告戊○○與丁○、甲○○等人，共同意圖
    為自己不法之所有，均明知以「人頭公司」（即並無實際營
    運之虛設公司，或稱空殼公司）名義申領之支票均無兌現可
    能，仍由被告戊○○等人共同以知情之丁○為名義負責人，
    設立椰思益公司，培養信用後，向臺灣中小企業銀行烏日行
    申領取得人頭支票，再由被告戊○○等人販售，作為施行詐
    術之工具，以牟取不法利益，因認被告戊○○涉有刑法第
    339 條第1 項之詐欺取財罪嫌等語。
二、公訴意旨認被告戊○○有上開詐欺取財犯行，係以被告戊○○於偵查中之供述，證人丁○、王俊火、甲○○等人之證述
    ，以及椰思益公司之退票資料清單為主要論據。訊據被告戊○○則否認有詐欺取財犯行，辯稱椰思益公司確實有營業，
    且係丁○向丙○○將剩餘99紙支票取走，在丁○取走之前，
    伊尚有要求丙○○將支票剪掉不能再使用等語。
三、按被告未經審判證明有罪確定前，推定其為無罪；犯罪事實
    應依證據認定之，無證據不得認定犯罪事實；不能證明被告
    犯罪者，應諭知無罪之判決，刑事訴訟法第154 條、第301
    條第1 項定有明文。所謂認定犯罪事實之證據，係指足以認
    定被告確有犯罪行為之積極證據而言，該項證據自須適合於
    被告犯罪事實之認定，始得採為斷罪資料，如未能發現相當
    證據，或證據不足以證明，自不能以推測或擬制之方法，以
    為裁判之基礎（最高法院29年上字第3105號、40年臺上字第
    86號、30年上字第816 號判例意旨參照）。又刑事訴訟法上
    所謂認定犯罪事實之積極證據，係指適合於被告犯罪事實認
    定之積極證據而言，雖不以直接證據為限，間接證據亦包括
    在內；然而無論直接或間接證據，其為訴訟上之證明，須於
    通常一般之人均不致有所懷疑，而得確信其為真實之程度者
    ，始得據為有罪之認定，倘其證明尚未達到此一程度，而有
    合理之懷疑存在，致無從形成有罪之確信，依「罪證有疑，
    利於被告」之證據法則，即不得遽為不利被告之認定（最高
    法院76年臺上字第4986號判例意旨參照）。另按刑事訴訟法
    第161 條已於91年2 月8 日修正公佈，其第1 項規定：檢察
    官就被告犯罪事實，應負舉證責任，並指出證明之方法。因
    此，檢察官對於起訴之犯罪事實，應負提出證據及說服之實
    質舉證責任。倘其所提出之證據，不足為被告有罪之積極證
    明，或其闡明之證明方法，無從說服法官以形成被告有罪之
    心證，基於無罪推定之原則，自應為被告無罪判決之諭知（
    最高法院92年臺上字第128 號判例參照）。
四、經查：
  (一)被告戊○○矢口否認椰思益公司係「人頭公司」，並提出其
    與日本「有限會社龜田製作所」簽立之產品代理合約書、買
    賣合約及「有限會社龜田製作所」之「特許證」影本為證（
    見本院卷(一)第99-105頁），又證人即椰思益公司登記負責人
    丁○於調查局詢問時證稱：「……椰思益公司工廠及倉庫均
    設在臺中縣，為了業務上之需要公司才到臺灣中小企銀烏日
    分行申請支存戶，當時係由王俊火帶領我到該銀行辦理開戶
    手續……」等語（見法務部調查局臺南縣調查站卷第119 頁
    ）；證人即椰思益公司總經理王俊火於調查局詢問時證稱：
    「約94年間戊○○有意成立公司，透過朋友希望我到公司幫
    忙，主要負責在臺中縣烏日負責倉庫管理及推展該公司業務
    。因此成立椰思益公司，大概2 、3 個月，丁○實際上沒有
    參與，主要是戊○○負責運用。該公司主要是進口洗髮精、
    沐浴乳等再分裝出售，後來只有試賣沒有後續營業；因為公
    司業務推展不易，也沒有領到薪水，後來在94年7 月底就離
    開公司」等語（見法務部調查局臺南縣調查站卷第94-95 頁
    ）；證人即椰思益公司副董事長丙○○於本院審理時則證稱
    ：「（問：你是否有跟在庭被告戊○○合開一家公司？）有
    。登記及實際負責人是丁○，戊○○有出資，我也有出資，
    國內業務是總經理王俊火在管理，會計是王俊火找的人，戊○○管原料的進出口，我是監督資金的進出，丁○負責海南
    跟大陸的業務」；「因為我們去市政府登記要停止營運，是
    因為請不到發票，另一方面時機也不好，所以想要停業，不
    是要轉讓」等語（見本院卷(二)第55頁）。是故依卷內事證，
    並不能遽行認定被告戊○○係以設立「人頭公司」之意而成
    立椰思益公司。
  (二)至於公訴意旨認被告戊○○「販售」椰思益公司之「人頭支
    票」乙節，亦為被告戊○○所否認，並辯稱於椰思益公司解
    散後，「丁○打電話跟丙○○講，說他是公司名義負責人，
    所以票要由他來保管，我跟丙○○都在辦公室，所以我知道
    這件事，丙○○並把支票拿下樓交給丁○，在交給丁○之前
    ，我有交代丙○○說既然把公司解散應該把支票剪掉不能再
    使用，我後來被告詐欺才知道丙○○並沒有把支票剪掉」等
    語（見本院卷(一)第93頁）。經核即與證人丙○○於本院審理
    時證稱：「我跟戊○○都說要把支票交還給銀行，但丁○的
    態度很強硬，他說他是公司負責人，我們沒有權利拿他的支
    票及印章」；「公司要結束時，支票及印章都交給我保管，
    因為丁○堅持要拿他的支票及印章，所以我就把支票及印章
    交給丁○，因為我認為沒有理由保管他的東西」；「（問：
    於丁○要求把支票拿走時，戊○○有無在場？）那時我跟戊○○都在二樓辦公室」；「（問：當時戊○○有無對你特別
    交代支票交給丁○要怎麼處理？）戊○○交代支票不要給丁○，如果要給的話，支票要剪掉」；「（問：那為何支票後
    來沒有剪掉，而且該等支票還被使用？）丁○說要完整的給
    他，所以我沒有剪掉」；「（問：當時公司已經解散，而且
    丁○也沒有實際出資，戊○○還交代要把支票剪掉再交給丁○，為何你會聽丁○的話不剪支票？）丁○一直強調他是公
    司負責人，我不能動他的支票」等語相符（見本院卷(二)第55
    -58 頁），自然不能認定被告戊○○有所謂「販售」人頭支
    票之犯行。
  (三)雖然證人甲○○於調查局詢問時證稱：「回臺北之後我不願
    意接受讓渡……當時戊○○等人要我另找人選讓渡，我後來
    有找到一位林進順願意接受公司讓渡，『戊○○就把公司支
    票及資料給我』，由我轉交給林進順」等語（見法務部調查
    局臺南縣調查站卷第91頁），但是證人甲○○於本院審理時
    具結證稱：「（問：你為何在調查局時說是戊○○把公司的
    支票跟資料交給你，你再轉交給林進順？）支票、印章是丁○交給我的，我在調查局會那樣說，應該是指戊○○交給我
    只有公司的資料，但不包括支票……」等語（見本院卷(二)第
    58頁反面），另斟酌證人甲○○於偵查時即已證稱：「（問
    ：你有從丁○手中取得99張支票？）有」；「（問：99張支
    票你如何處置？）我將支票交給林進順，他如何處理我不知
    道，但丁○也要求林進順給他3 萬元，且丁○也簽立支票使
    用同意書給林進順，林進順也開立一張面額3 萬元的即期支
    票給丁○……」等語（見臺灣臺南地方法院檢察署96年度偵
    字第1859號卷第335 頁），應可認定確係丁○將上開99紙支
    票及印鑑章交予甲○○，再轉交予自稱「林進順」之乙○○
    ，而不能認定係被告戊○○交付予甲○○再行轉售。
  (四)證人丁○於調查局詢問時固然證稱：「王俊火曾帶領我到該
    銀行領取100 張支票，當時由總經理王俊火保管，其中1 張
    由公司使用支付貨款，其餘99張空白支票，戊○○以公司的
    股份全部暨實際經營權要轉讓給致中會計甲○○為由，要我
    將上開99張支票交給甲○○，且要脅說不交就構成侵占，我
    就同意將上開99張空白支票於94年9 月9 日交給甲○○，同
    時由戊○○開立乙張讓渡書，至於空白支票他們如何使用我
    不清楚」；「……當天簽署完讓渡書後，我就再也沒有和戊○○、甲○○見面、聯繫」；「（問：據甲○○向本站供述
    ，你有同意林進順使用椰思益公司支票，並簽署同意書，有
    無此事？）沒有」等語（見法務部調查局臺南縣調查站卷第
    120-124 頁）。然而上開99紙支票，確係於94年9 月9 日簽
    立「讓渡書」後，經甲○○表明不願再接受讓渡，而另於94
    年9 月20日由丁○簽立「切結書」而交予自稱「林進順」之
    乙○○使用，此有甲○○提出由丁○簽名之「切結書」影本
    1 紙可證（見本院卷(二)第63頁），另證人丁○於偵訊時復已
    坦承其因交付99紙支票確有收受3 萬元之代價（見臺灣臺南
    地方法院檢察署96年度偵字第1859號卷第336 頁），且證人
    丁○於他案審理時，亦已認罪，而經臺灣士林地方法院判處
    犯詐欺罪，經減刑後，定應執行有期徒刑5 月確定，此有臺
    灣士林地方法院98年度審簡字第81號簡易判決、臺灣高等法
    院丁○前案紀錄表1 份在卷可佐（見本院卷(二)第25-27 頁）
    。是證人丁○於調查局詢問時所稱「戊○○要脅說不交就構
    成侵占」、「當天簽署完讓渡書後，我就再也沒有和甲○○
    見面、聯繫」等語，應僅為其當時卸責之詞，並不足以作為
    不利被告戊○○之證據。
五、前揭公訴意旨所指之被告戊○○「販售人頭支票」之詐欺取
    財犯行，既屬不能證明，自應為被告戊○○無罪之諭知。
肆、據上論斷，應依刑事訴訟法第299 條第1 項前段、第301 條
    第1 項，刑法第2 條第1 項前段、刑法第339 條第1 項，修
    正前刑法第30條第1 項、第2 項、第41條第1 項前段，刑法
    施行法第1 條之1 ，廢止前罰金罰鍰提高標準條例第2 條，
    中華民國九十六年罪犯減刑條例第2 條第1 項第3 款、第7
    條、第9 條，判決如主文。
本案經檢察官黃惠玲到庭執行職務。
中    華    民    國    99    年    1     月    21    日
                    刑事第二庭審判長法  官  劉慧芬
                                    法  官  陳勇松
                                    法  官  江俊彥
以上正本證明與原本無異。
如不服本判決，應於判決送達後10日內向本院提出上訴狀（應附
繕本），上訴於臺灣高等法院。
                                    書記官  王聖婷
中    華    民    國    99    年    1     月    21    日
附錄論罪法條：
中華民國刑法第339條（普通詐欺罪）
意圖為自己或第三人不法之所有，以詐術使人將本人或第三人之
物交付者，處5 年以下有期徒刑、拘役或科或併科1 千元以下罰
金。
以前項方法得財產上不法之利益或使第三人得之者，亦同。

司法院資訊處製作；財團法人民間司法改革基金會備份。
